【裁判字號】    99,簡上,5
【裁判日期】    991201
【裁判案由】    請求給付票款
【裁判全文】
臺灣屏東地方法院民事判決               99年度簡上字第5號
上  訴  人  巴榮杰
訴訟代理人  林  菊
                      （送達處所：桃園縣中壢市○○○街30
                      號3樓）
            巴玫櫻
被 上 訴人  徐沛琴
上列當事人間請求請求給付票款事件，上訴人對於中華民國98年
11月30日本院屏東簡易庭98年度屏簡字第352 號第一審判決提起
上訴，並為訴之追加，本院於99年11月17日言詞辯論終結，判決
如下：
    主      文
上訴及追加之訴均駁回。
第二審訴訟費用由上訴人負擔。
    事實及理由
一、本件上訴人於原審請求被上訴人給付其新台幣（下同）45萬
    元，及自民國97年6 月3 日起至清償日止，按週年利率百分
    之6 計算之利息，於原審判決後，在本院為訴之追加，另請
    求被上訴人給付其45萬元自97年6 月3 日起至清償日止，按
    週年利率百分之14計算之利息，核屬民事訴訟法第255 條第
    1 項第3 款所定擴張應受判決事項之聲明，依民事訴訟法第
    436 條之1 第3 項準用同法第446 第1 項但書規定，於法並
    無不合，應予准許。
二、上訴人主張：被上訴人於96年4 月9 日向伊母林菊借款20萬
    元，並簽發華南商業銀行屏東分行付款，發票日96年5 月9
    日，票號UC0000000 號，金額20萬元之支票1 紙（下稱系爭
    20萬元支票），交付林菊收執，林菊則交付借款20萬元予被
    上訴人，再由被上訴人以其中4,000 元支付第1 個月之利息
    （按月利率2 分計息），屆期被上訴人無力清償，兩度要求
    展期，最後將系爭20萬元支票之發票日更改為96年7 月6 日
    。被上訴人復於96年5 月18日向林菊借款25萬元，並簽發華
    南商業銀行屏東分行付款，發票日96年6 月18日，票號UC00
    00000 號，金額25萬元之支票1 紙（下稱系爭25萬元支票）
    ，交付林菊收執，林菊則交付借款25萬元予被上訴人，再由
    被上訴人以其中5,000 元支付第1 個月之利息（亦為按月利
    率2 分計息）。詎嗣後被上訴人僅支付利息共105,000 元，
    本金則完全未為清償，且系爭20萬元及25萬元支票，於97年
    6 月3 日經林菊提示請求付款，竟因存款不足而不獲付款。
    林菊於系爭20萬元及25萬元支票經提示不獲付款後，將其對
    於被上訴人之借款及票據債權讓與伊，並已通知被上訴人，
    則伊自得依消費借貸及票據之法律關係，請求被上訴人給付
    伊45萬元，及自97年6 月3 日起至清償日止，按週年利率百
    分之20計算之利息，請擇一而為伊有利之判決等情，並於原
    審聲明：被上訴人應給付上訴人45萬元，及自97年6 月3 日
    起至清償日止，按週年利率百分之6 計算之利息。
三、被上訴人則以：伊於96年4 月9 日簽發系爭20萬元支票，向
    林菊借款20萬元，惟林菊預扣利息9,000 元，實際上僅交付
    伊191,000 元，伊於96年5 月18日簽發系爭25萬元支票，向
    林菊借款25萬元，林菊預扣利息1 萬元，實際上僅交付伊24
    萬元，則伊向林菊借得之金額實際上僅為431,000 元。又伊
    向林菊借款時，除林菊預扣上述利息外，雙方並未另行約定
    利率，伊僅同意按週年利率百分之6 計息，上訴人主張按週
    年利率百分之20計息，尚屬乏據。其次，伊已於96年9 月間
    以現金向林菊清償25,000元，並於96年10月9 日、96年10月
    12日、96年11月21日、96年12月5 日、96年12月25日、97年
    1 月25日、97年2 月27日及97年3 月24日，分別匯款1 萬元
    至林菊在陽信銀行屏東分行開設之帳戶，合計已清償105,00
    0 元，上訴人受讓林菊之債權，竟請求伊返還45萬元，並加
    計按週年利率百分之20計算之利息，自非有理由等語，資為
    抗辯，並於原審聲明：上訴人之訴駁回。
四、原審判決：(一)被上訴人應給付上訴人356,733 元，及其中15
    9,714 元部分，自97年3 月25日起至清償日止，按週年利率
    百分之6 計算之利息，暨其中197,019 元部分，自96年8 月
    7 日起至清償日止，按週年利率百分之6 計算之利息。(二)上
    訴人其餘之訴駁回。(三)訴訟費用3,832 元由被上訴人負擔，
    餘1,018 元由上訴人負擔。(四)上訴人勝訴部分得假執行。上
    訴人聲明不服，提起上訴，並為訴之追加，於本院聲明：(一)
    原判決駁回上訴人後開第二項之訴部分廢棄。(二)上開廢棄部
    分，被上訴人應給付上訴人93,267元，及自97年6 月3 日起
    至清償日止，按週年利率百分之6 計算之利息。(三)被上訴人
    應再給付上訴人本金45萬元自97年6 月3 日起至清償日止，
    按週年利率百分之14計算之利息。被上訴人則答辯聲明：上
    訴及追加之訴均駁回。
五、經查：被上訴人於96年4 月9 日簽發系爭20萬元支票，向上
    訴人之母林菊借款，又於96年5 月18日簽發系爭25萬元支票
    ，向林菊借款，嗣後被上訴人於96年9 月間，交付林菊現金
    25,000元，並於96年10月9 日、96年10月12日、96年11月21
    日、96年12月5 日、96年12月25日、97年1 月25日、97年2
    月27日及97年3 月24日，分別匯款1 萬元至林菊之帳戶，共
    已清償105,000 元，系爭20萬元及25萬元支票，於97年6 月
    3 日經提示不獲付款後，林菊已將其對於被上訴人之債權讓
    與上訴人，並已通知被上訴人之事實，為兩造所不爭執，並
    有支票、退票理由單、林菊之陽信銀行存摺及客戶對帳單附
    卷可稽。
六、本件之爭點為：(一)被上訴人向林菊借款之金額為若干？(二)被
    上訴人與林菊有無約定按週年利率百分之20計算遲延利息？
    (三)上訴人請求被上訴人給付45萬元，及自97年6 月3 日起至
    清償日止，按週年利率百分之20計算之利息，有無理由？茲
    分別論述如下：
(一)、按消費借貸乃當事人約定，一方移轉金錢或其他代替物之所
    有權於他方，而他方以種類、品質、數量相同之物返還之契
    約（民法第474 條）。消費借貸僅借用人負返還之債務，貸
    與人不負債務，故為單務契約，且不以具有方式為必要，為
    不要式契約，惟必須交付借貸物後方能成立，故屬要物契約
    。又自貸與金額中預扣利息，該部分既未實際交付借用人，
    不能認為貸與之本金額之一部，利息先扣之消費借貸，其貸
    與之本金額應以利息預扣後實際交付借用人之金額為準（最
    高法院29年上字第1306號判例及63年度第6 次民事庭會議決
    議(三)參照）。查上訴人訴訟代理人林菊於本院陳稱：「（20
    萬元那筆借款）實際上只有扣4000元，我交付196000元給被
    上訴人。．．．（25萬元那筆借款）實際上只有扣5000元，
    我交付245000元給被上訴人，我借給被上訴人的錢都是照月
    利2 分預扣1 個月利息。」（見本院99年5 月18日準備程序
    筆錄）此與被上訴人抗辯20萬元借款部分預扣利息9,000 元
    ，25萬元借款部分預扣利息1 萬元等語，就預扣利息之金額
    ，固有出入，惟就確有預扣利息一節，則無異致。又當事人
    主張有利於己之事實者，就其事實有舉證之責，民事訴訟法
    第277 條前段定有明文，本件被上訴人抗辯其向林菊借款實
    際上僅據交付191,000 元及24萬元，合計431,000 元，上訴
    人主張林菊交付之借款實際上為196,000 元及245,000 元，
    合計441,000 元，對此有利於己之事實，上訴人未能舉證加
    以證明，其主張自無可採，則依前揭說明，被上訴人向林菊
    借款之金額，即應認定為431,000 元。
(二)、按約定利率，超過週年百分之20者，債權人對於超過部分之
    利息，無請求權；遲延之債務，以支付金錢為標的者，債權
    人得請求依法定利率計算之遲延利息，但約定利率較高者，
    ，仍從其約定利率，民法第205 條及第233 條第1 項定有明
    文。依此，金錢債務約定利率超過週年百分之20者，債權人
    固得請求按週年利率百分之20計算之利息。惟民法第206 條
    所定債權人不得以折扣或其他方法巧取利益，乃禁止規定（
    最高法院44年台上字第1165號判例參照），違反者，依民法
    第71條前段規定，應屬無效。本件依上訴人之主張，林菊貸
    與被上訴人金錢乃按月利率2 分（即週年利率百分之24）預
    扣利息，依被上訴人所稱，則係按月利率45分或40分（即週
    年利率百分之54或百分之48）預扣利息，無論何者，固均超
    過週年百分之20，但以折扣方法巧取利益既應認為無效，即
    無再以該折扣之利率作為約定利率之理。且預扣1 個月之利
    息，原即預期1 個月後清償時，逕以約定之借款本金作為返
    還之數額，毋需另支付利息，尤難認為有以該折扣之利率作
    為約定利率，憑以計算遲延利息之意思。準此，上訴人主張
    被上訴人向林菊借款，約定利率超過週年百分之20，其仍得
    請求被上訴人按週年利率百分之20計付利息云云，尚無足取
    ，上訴人僅得按被上訴人所不爭執之週年利率百分之6 （票
    據法第133 條參照），向被上訴人請求支付利息。
(三)、按清償人所提出之給付，應先抵充費用，次充利息，次充原
    本，民法第323 條前段定有明文。本件被上訴人於96年4 月
    9 日向林菊借款20萬元，實際上僅獲交付191,000 元，於96
    年5 月18日向林菊借款25萬元，實際上僅獲交付24萬元，二
    者均應以實際交付之金額作為借款本金，則按週年利率百分
    之6 計算，算至96年9 月30日清償25,000元止（依民法第12
    0 條第1 項規定，始日不算入，且被上訴人同意以96年9 月
    30日作為該次清償之日期），前者之利息為5,463 元，後者
    之利息為5,326 元（191000×6%×174/365 ＝5463；240000
    ×6%×135/365 ＝5326，未滿1 元部分均4 捨5 入，下同）
    ，25,000元先充利息，次充原本，則於96年9 月30日清償25
    ,000元後，被上訴人所欠林菊之借款本金僅剩416,789 元【
    （191000＋240000）－（00000 －0000－0000）＝416789】
    。又被上訴人於96年10月9 日、96年10月12日、96年11月21
    日、96年12月5 日、96年12月25日、97年1 月25日、97年2
    月27日及97年3 月24日，分別向林菊清償1 萬元，則於最後
    一次即97年3 月24日清償1 萬元後，被上訴人所欠林菊之借
    款本金，即僅剩347,770 元（詳如附表所示），該借款本金
    自97年3 月25日起算至97年6 月2 日（林菊提示支票前一日
    ），其利息亦僅4,002 元（347770×6%×70/365＝4002）。
    上訴人受讓林菊之債權，其債權不得大於林菊，則其所得向
    被上訴人請求者應僅為351,772 元（347770＋4002＝351772
    ），及其中本金347,770 元自97年6 月3 日起至清償日止，
    按週年利率百分之6 計算之利息。超過此一範圍，上訴人之
    請求，非有理由。
七、綜上所述，本件上訴人依消費借貸及票據之法律關係（選擇
    的訴之合併），於原審請求被上訴人給付其45萬元，及自97
    年6 月3 日起至清償日止，按週年利率百分6 計算之利息，
    原審擇一依消費借貸之法律關係，判命被上訴人給付356,73
    3 元，及其中159,714 元，自97年3 月25日起至清償日止，
    按週年利率百分之6 計算之利息，暨其中197,019 元，自96
    年8 月7 日起至清償日止，按週年利率百分之6 計算之利息
    ，已超過前述上訴人所得請求之範圍（按原審判命被上訴人
    給付97年6 月2 日以前之利息部分，未據上訴人請求，係屬
    訴外裁判），並駁回上訴人其餘之請求。關於駁回上訴人其
    餘之請求部分，經核並無違誤，上訴意旨指摘原判決不當，
    求予廢棄改判，為無理由，應予駁回。又上訴人依前揭法律
    關係，於本院為訴之追加，請求被上訴人再給付其本金45萬
    元自97年6 月3 日起至清償日止，按週年利率百分之14計算
    之利息，已超過前述其所得請求之範圍，亦無理由，應予駁
    回。
八、據上論結，本件上訴及追加之訴均為無理由，依民事訴訟法
    第436 條之1 第3 項、第449 條第1 項、第78條，判決如主
    文。
中    華    民    國    99    年    12    月    1     日
                  民事第二庭    審判長法  官  春生
                                      法  官  陳威宏
                                      法  官  程士傑
正本證明與原本無異。
本判決不得上訴。
中    華    民    國    99    年    12    月    3     日
                                      書記官  蘇雅慧
附表：
┌──┬──────┬─────────────────┬──────┐
│編號│清 償 日 期 │ 清 償 利 息 及 本 金 之 計 算 式 │本 金 餘 額 │
├──┼──────┼─────────────────┼──────┤
│  1 │96年10月9日 │96年10月1 日至96年10月9 日共9 日之│ 407,406元  │
│    │            │利息617 元（416789×6%×9/365 ＝61│            │
│    │            │7 ），416,789 元－（10,000元－617 │            │
│    │            │元）＝407,406 元。                │            │
├──┼──────┼─────────────────┼──────┤
│  2 │96年10月12日│96年10月10日至96年10月12日共3 日之│ 397,607元  │
│    │            │利息201 元（407406×6%×3/365 ＝20│            │
│    │            │1 ），407,406 元－（10,000元－201 │            │
│    │            │元）＝397,607元。                 │            │
├──┼──────┼─────────────────┼──────┤
│  3 │96年11月21日│96年10月13日至96年11月21日共40日之│ 390,221元  │
│    │            │利息2,614 元（397607×6%×40/365＝│            │
│    │            │2614 ），397,607 元－（10,000元－2│            │
│    │            │,614 元）＝390,221 元。           │            │
├──┼──────┼─────────────────┼──────┤
│  4 │96年12月5 日│96年11月22日至96年12月5 日共14日之│ 381,120元  │
│    │            │利息898 元（390221×6%×14/365＝89│            │
│    │            │8 ），390,221 元－（10,000元－898 │            │
│    │            │元）＝381,120 元。                │            │
├──┼──────┼─────────────────┼──────┤
│  5 │96年12月25日│96年12月6 日至96年12月25日共20日之│ 372,373元  │
│    │            │利息1,253 元（381120×6%×20/365＝│            │
│    │            │1253），381,120 元－（10,000元－1,│            │
│    │            │253 元）＝372,373 元。            │            │
├──┼──────┼─────────────────┼──────┤
│  6 │97年1 月25日│96年12月26日至97年1 月25日共31日之│ 364,271元  │
│    │            │利息1,898 元（372373×6%×31/365＝│            │
│    │            │1898），372,373 元－（10,000元－1,│            │
│    │            │898 元）＝364,271 元。            │            │
├──┼──────┼─────────────────┼──────┤
│  7 │97年2 月27日│97年1 月26日至97年2 月27日共33日之│ 356,247元  │
│    │            │利息1,976 元（364271×6%×33/365＝│            │
│    │            │1976），364,271 元－（10,000元－1,│            │
│    │            │976 元）＝356,247 元。            │            │
├──┼──────┼─────────────────┼──────┤
│  8 │97年3 月24日│97年2 月28日至97年3 月24日共26日之│ 347,770元  │
│    │            │利息1,523 元（356247×6%×26/365＝│            │
│    │            │1523），356,247 元－（10,000元－1,│            │
│    │            │523 元）＝347,770 元。            │            │
└──┴──────┴─────────────────┴──────┘


司法院資訊處製作；財團法人民間司法改革基金會備份。
